【裁判字號】    92,台上,1128
【裁判日期】    920307
【裁判案由】    誣告
【裁判全文】
最高法院刑事判決                              九十二年度台上字第一一二八號
    上  訴  人  甲○○
右上訴人因誣告案件，不服台灣高等法院中華民國八十九年二月十七日第二審判決（
八十八年度上訴字第三九三五號，起訴案號：台灣宜蘭地方法院檢察署八十七年度偵
續一字第五號），提起上訴，本院判決如左：
    主  文
上訴駁回。
甲○○緩刑貳年。
    理  由
本件原判決事實認定：緣設宜蘭縣員山鄉○○村○○路一二八號之天建建設有限公司
（下稱天建公司），乃係由上訴人即被告甲○○之外甥楊世凱（已歿）於民國八十年
間出資所設立，全部資本額新台幣 (下同）二千五百萬元，均是楊世凱所提供，上訴
人僅係掛名為董事。嗣楊世凱於八十三年四月十五日預立遺囑，將天建公司全部出資
額歸由其子楊上鴻繼承，楊上鴻乃於楊世凱死亡後，委由安盛會計事務所代向宜蘭縣
政府辦理天建公司負責人及公司章程變更登記，將上訴人之股東及董事身分予以除名
。詎上訴人為此心生怨隙，竟意圖使楊上鴻受刑事處分，而於八十六年三月三日，具
狀向台灣板橋地方法院檢察署誣告楊上鴻侵占其在天建公司章程所載之五百萬元出資
額，嗣經台灣板橋地方法院檢察署以八十六年偵字第五六五一號處分不起訴（楊上鴻
被訴偽造文書部分另經台灣板橋地方法院檢察署以八十六年偵續字第二０一號提起公
訴）等情。係以上開事實，業據證人許炳潗於告訴人楊上鴻被訴偽造文書案調查中證
述明確，所證事項與證人林碧珠、楊炘錳及楊淑鈁（即分別係楊世凱之配偶及子女，
亦係告訴人楊上鴻之母及弟、妹）證述情節相符，並有證人張林阿款、張耿銘（即上
訴人之妻、子）二人之證詞及台灣板橋地方法院檢察署八十六年度偵字第五六五一號
影印卷所附相關證據資料可參，已敘述其所憑之證據及認定之理由。而以上訴人否認
有誣告犯行，辯稱：其確實有出資二百八十萬元共同設立天建公司云云，為飾卸之詞
，不足採取，在理由內依憑卷證資料，詳加指駁；並說明上訴人每月薪水僅有二、三
萬元之數，就此高達二百八十萬元之鉅額款項如何籌措交付，前後陳述無一相符：即
(一)對於出資之時間係在何時？上訴人於聲請鄉鎮調解時指陳：「甲○○與對造之父親
楊世凱共同出資組織天建公司，於八十年十二月二十一日完成登記」；於八十六年三
月三日具狀向台灣板橋地方法院檢察署告訴楊上鴻涉犯偽造文書及侵占罪時則謂：「
告訴人甲○○於八十年間與被告楊上鴻之父楊世凱共同出資設立天建公司，資本總額
共計二千五百萬元，並於八十年十二月二十七日完成公司登記等相關手續，並取得經
濟部發給之公司執照，由告訴人擔任天建公司董事兼代表人，並負責公司一切業務」
；嗣於偵查中改稱：七十九年或七十八年間我分三次共拿了二百八十萬元給楊世凱經
營天建公司；於告訴人楊上鴻被訴偽造文書案原審調查中又改稱：七十五年至七十八
年間借的，沒有還，剛好要聲請設立天建公司，楊世凱對我說不會讓我吃虧，設立公
司前後楊世凱與我都沒有提起借款二百八十萬元轉作天建公司投資款之事等語；第一
審法院訊問時再改稱：公司是叫我負責公司購料之工作，我也有主動幫公司打掃、燒
開水之類的工作，因為是自己外甥的公司我不計較，公司是以我名義入股，我是股東
云云。則上訴人究係於八十年間與告訴人楊上鴻之父親楊世凱共同出資組織天建公司
；或係於七十九年或七十八年間由上訴人分三次共拿了二百八十萬元給楊世凱經營天
建公司；抑或係楊世凱於七十五年至七十八年間向上訴人借款沒有還，剛好要申請設
立天建公司，楊世凱即逕自以之為上訴人之出資，而未對上訴人提起借款二百八十萬
元轉作天建公司投資款之事？上訴人前後陳述，無一相符。(二)關於上訴人之出資額若
干？上訴人於八十六年三月三日，具狀向台灣板橋地方法院檢察署告訴楊上鴻涉犯偽
造文書及侵占罪，及同期間檢察官偵查中始終未予陳明，僅提及天建公司資本總額二
千五百萬元；而於告訴人楊上鴻被訴偽造文書案檢察官偵查中始陳述：我確實有出資
五百萬元；嗣於台灣高等法院檢察署將本案發回續查之偵查中則改稱：七十九年或七
十八年間我分三次共拿了二百八十萬元給楊世凱經營天建公司云云；其先後陳述亦不
一致；更與上訴人在告訴人楊上鴻被訴偽造文書案原審調查中所供：設立公司前後楊
世凱與我都沒有提起借款二百八十萬元轉作天建公司投資款之事等語，相互矛盾。(三)
關於告訴人之父楊世凱有無向上訴人借款、分幾次借款？上訴人原於檢察官偵查中指
陳：七十九年或七十八年間我分三次共拿了二百八十萬元給楊世凱經營天建公司；其
後在第一審改稱：在七十三年起他就叫我去負責他的工作，直到八十一年，我也有幫
他付了一些材料錢，約有二百八十萬元左右云云；非但所供已有出入，且與其在原審
調查中所陳：向我兒子拿過三、四次，每次拿一、二十萬，（我）太太拿八、九十萬
，分二、三次拿等語，共約五至七次之籌措款項次數顯有出入。(四)關於上訴人如何籌
措二百八十萬元借予告訴人之父楊世凱？上訴人先供陳：前後分三次共拿二百八十萬
元，所以公司成立就由我拿出二百八十萬元，一次拿八十萬元，第二次拿一百二十萬
元，第三次拿其餘款，該款是我兒子及我太太退休邀會之款項，共為二百八十萬元；
原審調查中則供稱：向我太太拿七、八十萬元，向我兒子拿五、六十萬元；我太太的
錢是她借款拿回來，向我兒子拿過三、四次，每次拿一、二十萬，我太太拿八、九十
萬，分二、三次拿，我太太說是她退休金借人家要回來的，有些是標會的錢，均是用
現金給我，我沒有還錢給我兒子及太太，均未算利息云云。然上訴人之子張耿銘卻到
庭證稱：不是借，他是要用，說先給我二、三萬，多少先拿，七十幾年的事，總數是
四、五十萬元，父親向兒子拿錢，他要用我就給他，我問爸拿那麼多錢做什麼？他說
楊世凱要買地，所以他陸續有供應一些錢等語；及上訴人之妻張林阿款供謂：「（問
：如何把退休金拿給甲○○？除退休金外還給甲○○什麼錢？甲○○在七十幾八十年
間有向你拿過大筆的錢？）有，七十九年還是八十年拿的，拿我退休金一百萬中的八
十萬元，連同會錢共一、二百萬元，用現金給他；退休金分二次拿，一次五十萬元，
一次三十萬元，會錢一個四十萬，反正湊湊差不多近二百萬，都是現金給他；退休金
拿八十萬給他，會錢一個四十萬，一個三十萬」云云。則上訴人與證人張耿銘、張林
阿款所稱交付款項之次數、金額均不一致；且上訴人之妻張林阿款所供：七十九年還
是八十年拿的等語，更與上訴人所述借予楊世凱款項係在七十五至七十八年間等情，
不相符合。上訴人僅係月入二、三萬元之小職員，被告之妻張林阿款則已退休而無經
常性所得，均為收入微薄之階層，而非富豪之輩，渠等對於數十萬元以致數百萬元款
項來源、去處之供詞竟然差異甚大，顯與常理有違，應係出於事後勾串，委無足採。
(五)關於上訴人供稱出資僅二百八十萬元，究竟其在天建公司擔任何種重要職務，何以
楊世凱願將之登記為出資五百萬元？上訴人於八十六年三月三日具狀向台灣板橋地方
法院檢察署告訴楊上鴻涉犯偽造文書及侵占罪時原陳稱：「告訴人甲○○於八十年間
與被告楊上鴻之父楊世凱共同出資設立天建建設公司，資本總額共計新台幣二千五百
萬元……由告訴人擔任天建公司董事兼代表人，並負責公司一切業務」。嗣於檢察官
偵查中改稱：我印章就放在公司，我只負責出鋼筋材料，及外面業務；旋又改稱：七
十四年進天建公司，月薪二、三萬元，由會計算給薪水，（擔任）公司工地主任，也
處理一些事務，如掃地、買便當及工人管理；原審調查中再改稱：我想到國外工作…
…而他要成立公司，他強留我，叫我不要去國外……公司是叫我負責公司購料之工作
，我也有主動幫公司打掃、燒開水之類的工作云云。上訴人對於其在天建公司所任職
務，非但前後所供無一相符；且以上訴人最後所供之職務僅係負責公司購料之工作，
以及幫公司打掃、燒開水之類非重要工作，若謂楊世凱須以強留，並給予高額股份以
為安撫，亦與常情有違，而難令人置信。(六)參以上訴人在告訴人楊上鴻被訴偽造文書
案原審調查中供稱：「（問：天建公司所推出廣場「圓山工地」、「羅蜜歐」、「冬
山一、二期」完工時，你有無領完工獎金？）沒有領過完工獎金」、「（問：天建公
司曾與何人簽合建契約？簽契約時，係由何人代表公司簽立？第三人邱文獻、許炳潗
於公司負責何業務？）簽合建契約是楊世凱代表公司簽的，簽約情形，我都不了解，
邱文獻、許炳潗都與楊世凱接洽，我不了解他們負責何業務」云云；顯見上訴人雖登
記為天建公司代表人董事，然對天建公司之經營策劃，並未參與等情觀之，應以證人
許炳潗前揭供述：土地是以天建公司名義建的，楊世凱有說要以母舅甲○○之名為董
事長的，天建公司的資產是楊世凱出的及甲○○未出資等語，為可採信，而認上訴人
並未在天建公司為任何投資，可堪認定之理由。因認上訴人係犯刑法第一百六十九條
第一項之意圖他人受刑事處分，向該管公務員誣告罪，因而撤銷第一審諭知上訴人無
罪之判決，適用上開法條，並審酌上訴人犯罪動機與目的乃在爭執股權、財產之歸屬
，其手段雖屬平和，然對被害人已造成重大之傷害，且犯後仍飾詞卸責，毫無悔意等
其他一切情狀，論上訴人以意圖他人受刑事處分，向該管公務員誣告罪，量處有期徒
刑壹年，經核並無違誤。上訴意旨仍執已為原判決詳予指駁之陳詞，謂：天建公司確
實登記伊有出資五百萬元並任董事長之職，且其確有出資二百八十萬元，有其妻張林
阿款，其子張耿銘可證明；而證人許炳潗、林碧珠、楊炘錳、楊淑鈁等人證言不可採
信，告訴人未證明其父楊世凱出資二千五百萬元；楊上鴻涉嫌偽造文書罪業經判決有
罪云云，任意指摘原判決違法，核難謂為有理由，應予駁回。惟查上訴人前未曾受有
期徒刑以上刑之宣告，此次僅因不滿告訴人楊上鴻事前未經其同意而將其自天建公司
除名致罹刑責，斟酌其已屆耄耋之年，經此論罪科刑之教訓，應知警惕，無再犯之虞
，且告訴人楊上鴻亦具狀請求諭知上訴人緩刑，本院認以暫不執行所宣告短期自由刑
為宜，爰諭知緩刑貳年，以勵自新，兼顧矜恤。
據上論結，應依刑事訴訟法第三百九十六條，刑法第七十四條第一款，判決如主文。
中      華      民      國    九十二    年      三      月      七      日
                              最高法院刑事第十庭
                                  審判長法官  林  增  福
                                        法官  邵  燕  玲
                                        法官  吳  昆  仁
                                        法官  陳  世  雄
                                        法官  惠  光  霞
      右正本證明與原本無異
                                              書  記  官
中      華      民      國    九十二    年      三      月     十四     日


司法院資訊處製作；財團法人民間司法改革基金會備份。
